臺灣屏東地方法院刑事判決
111年度交簡上字第12號
上  訴  人  
即  被  告  施明達



選任辯護人  趙禹任律師（法律扶助律師）
上列上訴人因過失傷害案件，不服本院110年度交簡字第1674號
第一審刑事簡易判決（聲請簡易判決處刑案號：臺灣屏東地方檢
察署110年度調偵字第691號），提起上訴，本院管轄之第二審合
議庭於民國111年11月18日辯論終結，判決如下：
    主  文
原判決撤銷。
丙○○犯過失傷害罪，處有期徒刑貳月，如易科罰金，以新臺幣壹
仟元折算壹日。緩刑貳年，並應履行如附表所示之條件。
    事  實
一、丙○○於109年7月24日21時48分許，駕駛車號000-0000號自用
    小客車（下稱施車），沿屏東縣萬丹鄉萬壽路1段由西往東
    方向行駛，行經該路段與同鄉大發路之交岔路口（下稱本件
    路口），欲右轉彎進入大發路，本應注意①汽車行駛時，應
    注意兩車並行之間隔，並隨時採取必要之安全措施（下稱保
    持間隔義務），及注意②右轉彎時，應距交岔路口30公尺前
    顯示方向燈或手勢，換入外側車道、右轉車道或慢車道，駛
    至路口後再行右轉（下稱轉彎前顯示方向燈義務）。而依當
    時天候陰、夜間有照明、柏油路面乾燥、無缺陷、無障礙物
    、視距良好，並無不能注意之情事，竟疏未注意及此，貿然
    於本件路口右轉彎且轉彎時才打方向燈，適有甲○○騎乘車號
    000-0000號普通重型機車（下稱吳車）搭載乙○○，沿同鄉萬
    壽路1段由西往東方向行駛在施車右後方，行經本件路口時
    ，因自身同時也有疏未注意③車前狀況（下稱注意前方義務
    ）、④行經無號誌交岔路口時未減速慢行作隨時停車之準備
    （下稱減速義務），及⑤超越同一車道之前車時未按鳴喇叭2
    單響或變換燈光1次（下稱超車前提醒義務），而與施車發
    生碰撞，致使甲○○受有左手第5指粉碎性骨折、左手撕裂傷3
    公分、多處擦挫傷之傷害，及致使乙○○受有脛骨骨折、上肢
    開放性傷口、下肢開放性傷口等傷害。
二、案經甲○○及乙○○告訴屏東縣政府警察局屏東分局報告臺灣屏
    東地方檢察署檢察官偵查起訴。
    理  由
一、本判決後述所引用被告以外之人於審判外作成之供述證據，
    均經檢察官、被告及其辯護人同意有證據能力（交簡上字卷
    第122、173頁），經本院審酌該等陳述作成時之情況正常，
    核無違法取證或顯不可信之瑕疵，與本案待證事實具有關連
    性，故依刑事訴訟法第159條之5第1項規定，認為適當作為
    證據。至於非供述證據亦查無違反法定程序取得之情形，依
    同法第158條之4規定反面解釋，同樣具有證據能力。
二、認定犯罪事實：
（一）前述事實，經被告於偵訊及本院審理中坦承不諱（偵字卷
      第31頁反面，交簡上字卷第185頁），核與證人甲○○及乙○
      ○所證述之本件車禍事故情節相符（警卷第5至7頁反面、
      偵字卷第13頁），並有屏東縣政府警察局屏東分局萬丹車
      處小隊警員謝貫中109年11月15日調查報告、道路交通事
      故現場圖、道路交通事故調查報告表㈠、㈡、屏東縣政府警
      察局道路交通事故初步分析研判表、安泰醫療社團法人安
      泰醫院診斷證明書（甲○○部分）、嘉德骨外科診所診斷證
      明書（乙○○部分）、車號000-0000號車輛詳細資料報表、
      甲○○證號查詢機車駕駛人資料、車號000-0000號查詢機車
      車籍資料、車號000-0000號車輛詳細資料報表、被告證號
      查詢汽車駕駛人資料、車號000-0000號查詢汽車車籍資料
      各1份、現場照片17張在卷可稽（警卷第1、8至10、14至1
      6、18至28、31至32頁）。
（二）被告違反保持間隔義務義務及轉彎前顯示方向燈義務，有
      過失。
　 1、注意義務依據：
　　⑴道路交通安全規則第94條第3項：「汽車行駛時，駕駛人應
      注意車前狀況及兩車並行之間隔，並隨時採取必要之安全
      措施，不得在道路上蛇行，或以其他危險方式駕車」。此
      即前述①保持間隔義務之依據。
　　⑵道路交通安全規則第102條第1項第4款：「右轉彎時，應距
      交岔路口30公尺前顯示方向燈或手勢，換入外側車道、右
      轉車道或慢車道，駛至路口後再行右轉」。此即前述②轉
      彎前顯示方向燈義務之依據。
　 2、查被告為考領有職業小客車駕駛執照之人，有前述駕駛人
      資料在卷可稽（警卷第32頁），故其對於①保持間隔義務
      及②轉彎前顯示方向燈義務，並無不知之理。且當時天候
      晴、夜間有照明、柏油路面乾燥、無缺陷、無障礙物且視
      距良好等情，有前述道路交通事故調查表㈠在卷可查（警
      卷第9頁），並無不能注意之情事。被告亦自承本件車禍
      事故發生前，就有發現吳車在其後方約10至20公尺（警卷
      第2頁、交簡上字卷第181頁），自應持續注意吳車動向至
      兩車併行時為止，竟於吳車到施車右邊併行時疏未注意保
      持間隔，而貿然於本件路口右轉彎且轉彎時才打方向燈，
      致生本件車禍事故，被告駕駛行為自有過失。
（三）公訴意旨雖認為被告另負有應注意「右轉彎時，右後方有
      無來車」之義務，並補充依據為道路交通安全規則第94條
      第3項云云。惟本院不採，理由如下：
　 1、本院遍查道路交通安全規則，僅規定有轉彎車應讓直行車
      之義務，並無「前方車應注意後方車」之義務。
　 2、所謂轉彎車應讓直行車之情形，係適用於不同行車方向或
      不同車道之行駛情形；兩車如於同一車道行駛，則應適用
      道路交通安全規則第94條規定（即注意車前狀況、保持隨
      時可煞停距離及保持適當間隔），前方車並無讓後方車通
      行後才能轉彎之注意義務，故不生前方轉彎車是否讓後方
      直行車之問題。交通部亦與本院採同一解釋，此有交通部
      運輸研究所90年4月24日運安字第900002569號函、交通部
      98年7月3日交路字第0980040138號書函、101年10月25日
      交路字第1010413264號函、101年10月30日交路字第10100
      34980號函、交通部公路總局高雄區監理所屏澎區車輛行
      車事故鑑定會屏澎區0000000案鑑定意見書附卷可參（偵
      字卷第17至18頁）。
　 3、公訴檢察官雖指出「右轉彎時，右後方有無來車」之注意
      義務，依據為道路交通安全規則第94條第3項云云。惟條
      文內容並無提及「右轉彎時應注意右後方來車」等語，不
      足以證明被告駕駛車輛確有該項注意義務，公訴意旨容有
      誤會，尚無可採。
　 4、綜上所述，本院不能認定被告駕駛車輛時，負有「右轉彎
      時應注意右後方有無來車」之義務。
（四）告訴人甲○○也有違反注意義務，且為肇事主因；被告僅為
      肇事次因。
　 1、注意義務依據：
　　⑴道路交通安全規則第94條第1項：「汽車在同一車道行駛時
      ，除擬超越前車外，後車與前車之間應保持隨時可以煞停
      之距離，不得任意以迫近或其他方式，迫使前車讓道」。
      此即前述③注意前方義務。
　　⑵道路交通安全規則第93條第1項：「行車速度，依速限標誌
      或標線之規定，無速限標誌或標線者，應依下列規定：（
      第2款）行經設有彎道、坡路、狹路、狹橋、隧道、學校
      、醫院標誌之路段、道路施工路段、泥濘或積水道路、無
      號誌之交岔路口及其他人車擁擠處所，或因雨霧致視線不
      清或道路發生臨時障礙，均應減速慢行，作隨時停車之準
      備」。此即前述④減速義務。
　　⑶道路交通安全規則第101條第1項：「汽車超車時，應依下
      列規定：（第3款）欲超越同一車道之前車時，須先按鳴
      喇叭二單響或變換燈光一次，不得連續密集按鳴喇叭或變
      換燈光迫使前車允讓」。此即前述⑤超車前提醒義務。
　 2、查告訴人甲○○為考領有普通重型機車駕駛執照之人，有前
      述駕駛人資料在卷可稽（警卷第28頁），故其對③注意前
      方義務及④減速義務，應無不知之理。且當時天候晴、夜
      間有照明、柏油路面乾燥、無缺陷、無障礙物且視距良好
      等情，經本院認定如前，並無不能注意之情事。被告竟疏
      未注意於無號誌交岔路口減速慢行，也未注意前方車輛動
      向，貿然於本件路口前行，致生本件車禍事故，甲○○駕駛
      行為也同樣有違反注意義務之情形。
　 3、交通部公路總局110年3月17日路覆字第1100014387A號函
      雖以：施車行經無號誌交岔路口，右轉彎時未依規定顯示
      方向燈，且未注意同向右側直行機車併行間隔，為肇事主
      因；吳車行經無號誌交岔路口，未減速慢行，作隨時停車
      之準備，而認為告訴人甲○○僅有肇事次因云云（偵字卷第
      22頁）。惟案發當時被告自承施車之時速僅為10至20公里
      （警卷第2頁），甲○○自承吳車時速為50公里（警卷第5頁
      ），依兩人所述，兩車時速既有顯然差距，則兩車於相撞
      前不可能併行進入交岔路口，應可認定是一前一後之狀態
      。又吳車既與施車在同一車道，且吳車本在施車後方，吳
      車自有注意前方施車之義務，保持隨時可以煞停之距離，
      並於施車於交岔路口慢速行駛時，在後方觀察施車行向動
      態，或於超越施車前以喇叭或燈光提醒。但依甲○○所述，
      其卻係一直行駛到施車開始右轉彎時，距離施車左方1公
      尺才發現（警卷第5頁），其顯然未注意施車動向，而違
      反④注意前方義務及⑤超車前提醒義務甚明。前述交通部公
      路總局覆議意見漏未將甲○○違反④注意前方義務及⑤超車前
      提醒義務之情事考量在內，以致於認為甲○○僅有肇事次因
      云云，尚無可採。
　 4、本院認為被告違反①保持間隔義務及②轉彎前顯示方向燈義
      務，告訴人甲○○違反③注意前方義務、④減速義務及⑤超車
      前提醒義務，兩人就本件車禍事故發生均有可歸責肇因，
      且甲○○所違反注意義務之數量及程度均較被告所違反部分
      為高，故本件車禍事故，甲○○應為肇事主因，被告僅為肇
      事次因而已。前述交通部公路總局覆議意見認被告為肇事
      主因，甲○○僅為肇事次因，容有未洽。
（五）綜上所述，被告自白經核與前述證據相符，堪信為真實。
      被告前開過失行為造成告訴人甲○○、乙○○受有如事實欄所
      示傷害結果，其行為與該結果間客觀上自有相當因果關係
      。從而本案事證明確，被告犯行堪以認定。
三、論罪：
（一）核被告所為，係犯刑法第284條前段之過失傷害罪。
（二）被告於同一時間、地點，以一過失之駕車行為，致告訴人
      甲○○、乙○○受傷，乃一行為同時觸犯前述2罪名，為同種
      想像競合犯，應依刑法第55條規定從一重處斷。　
（三）被告於本件車禍事故後停留現場，在具有偵查犯罪權限機
      關發覺其為肇事者前，親自電話報警，並已報明肇事人姓
      名、地點，請警方到場處理，有屏東縣政府警察局道路交
      通事故肇事人自首情形紀錄表在卷可查（警卷第12頁），
      並願接受裁判，已符合自首之要件。故本院考量其勇於面
      對司法，可徵悔悟之心，爰依刑法第62條前段規定，減輕
      其刑。
四、本院對於上訴之說明：
（一）原審認被告所涉過失傷害犯行罪證明確而予以論罪科刑，
      固非無見。惟本案有撤銷原判決之理由：
　 1、按刑事審判之量刑，既旨在實現刑罰權分配之正義，法院
      對科刑判決之被告量刑，自應符合罪刑相當原則，使罰當
      其罪，以契合人民法律感情。故刑法第57條明定科刑時應
      審酌一切情狀，尤應注意該條所列各款情形，以為科刑輕
      重之標準，並應受比例原則與平等原則等一般法律原則之
      支配，以期達成客觀上之適當性、相當性與必要性之價值
      要求。
　 2、原判決認定事實及量刑時，未提及告訴人甲○○騎乘機車行
      為亦有過失，應屬漏未審酌，以致於被告未能獲得肇事次
      因減輕責任之有利考量，故原判決此部分量刑基礎自不適
      當。
　 3、被告於本院審理中與告訴人達成和解，此有本院和解筆錄
      附卷可稽（交簡上字卷第193至194頁），以致於量刑基礎
      有所異動。原審對此未及審酌，亦有未洽。
　 4、因此，被告上訴時否認行車有過失，雖於本院辯論終結前
      坦承認罪，經本院核對證據認定其確有肇事次因之過失，
      而上訴無理由。惟原判決既有前述撤銷理由，自應由本院
      撤銷改判。
（二）爰審酌：
　 1、被告駕駛自小客車，行駛至無號誌交岔路口轉彎時，本應
      注意①保持間隔義務及②轉彎前顯示方向燈義務，且當時無
      不能注意情事，竟貿然於本件路口右轉彎，致生本件車禍
      事故，分別造成告訴人甲○○受有左手第5指粉碎性骨折、
      左手撕裂傷3公分、多處擦挫傷之傷害，及告訴人乙○○受
      有脛骨骨折、上肢開放性傷口、下肢開放性傷口之傷害，
      所為誠屬不該。
　 2、惟念被告就本件車禍事故發生僅有肇事次因，告訴人甲○○
      則有違反③注意前方義務、④減速義務及⑤超車前提醒義務
      之肇事主因，就被告過失所應負擔責任刑度，應予減輕。
      又被告因一時疏忽肇生本件車禍事故，雖於上訴時，曾經
      一度否認駕駛行為有過失云云，惟其於偵訊及本院辯論終
      結前，均坦承認罪，進而與告訴人2人均達成和解，由此
      可見悔意，足認犯後態度良好，亦得作為從輕量刑之依據
      。
　 3、被告分別於94年間，因不能安全駕駛之公共危險案件經檢
      察官為緩起訴處分確定；於102年間，因誣告案經檢察官
      為緩起訴處分確定；於109年間，因交通過失傷害案件，
      經法院判處有期徒刑6月確定，並於110年4月19日易科罰
      金執行完畢；此外別無其他犯罪紀錄，有臺灣高等法院被
      告前案紀錄表附卷可佐（交簡上字卷第37至40頁），未因
      故意犯罪遭法院判刑確定，素行尚可。又被告自述職業為
      大貨車司機，月收入約新臺幣4萬8000元，教育程度為高
      中肄業，現離婚及生有3位子女，其中1人未成年，由前妻
      扶養，剩餘2人甫成年仍就讀於大學，與其母親均需要被
      告扶養，名下沒有財產（交簡上字卷第183頁）。
　 4、綜合前述一切情狀，量處如主文所示之刑，並依被告之資
      力、職業及社會地位等節，諭知易科罰金之折算標準。
（三）緩刑及其條件：
   1、被告前故意所犯之罪，均為緩起訴處分確定，未經檢察官
      起訴而受有期徒刑以上刑之宣告；前受有期徒刑以上刑之
      宣告，則非故意犯罪。此有臺灣高等法院被告前案紀錄表
      附卷可佐（交簡上字卷第37至40頁）。故被告未曾因故意
      犯罪，而受有期徒刑以上刑之宣告，應可認定。本次因一
      時疏忽，致罹刑典，事後坦認犯行，並與告訴人2人達成
      和解，足徵悔意，相信經此刑之宣告後，應知警惕而無再
      犯之虞，本院認以暫不執行其刑為適當，爰依刑法第74條
      第1項第1款規定，併予宣告緩刑如主文所示之期間，以啟
      自新。
   2、為兼顧被害人權益，確保被告履行其願賠償之承諾，爰依
      刑法第74條第2項第3款規定，課予被告應履行附表所示之
      條件。
   3、以上為緩刑宣告附帶條件，依刑法第75條之1第1項第4款
      規定，如違反上開負擔情節重大，足認原宣告之緩刑難收
      其預期效果，而有執行刑罰之必要者，檢察官得聲請法院
      撤銷被告緩刑之宣告。
五、應依刑事訴訟法第455條之1第1、3項、第369條第1項前段、
    第364條、第299條第1項前段，判決如主文。
本案經檢察官江怡萱聲請以簡易判決處刑，於被告提起上訴後，
檢察官廖期弘到庭執行職務。
中　　華　　民　　國　　111 　年　　12　　月　　9 　　日
                  刑事第六庭    審判長法  官  李宗濡
　　　　　　　　　                    法  官  李松諺
                                      法  官  楊孟穎
以上正本證明與原本無異。
不得上訴。　　　　　　　　　　　　　　　　　　 
中　　華　　民　　國　　111 　年　　12　　月　　13　　日
　　　　　　　　　　　　　　　　　　  書記官  魏慧夷
附錄本判決論罪科刑法條：　　　　　　　　　　　　　　　　中華民國刑法第284條
因過失傷害人者，處1年以下有期徒刑、拘役或10萬元以下罰金
；致重傷者，處3年以下有期徒刑、拘役或30萬元以下罰金。
附表：
一、被告應給付甲○○新臺幣1萬6000元，於民國111年12月6日前（含當日），以轉帳方式匯入甲○○指定之帳戶內。 二、被告應給付乙○○新臺幣2萬元，於民國112年1月6日前（含當日），以轉帳方式匯入乙○○指定之帳戶內。